【裁判字號】    98,訴,2098
【裁判日期】    990331
【裁判案由】    公平交易法
【裁判全文】
臺北高等行政法院裁定
                                  98年度訴字第2098號
原      告  訊聯生物科技股份有限公司
代  表  人  甲○○
訴訟代理人  張世柱律師
            黃偉雄律師
被      告  行政院公平交易委員會
代  表  人  乙○○（代理主任委員）
訴訟代理人  戊○○
            丁○○
參  加  人  生寶生物科技股份有限公司
代  表  人  丙○○
訴訟代理人  章修璇律師
            蕭世光律師
上列當事人間公平交易法事件，原告不服行政院中華民國98年8
月14日院臺訴字第0980091483號訴願決定，提起行政訴訟，本院
裁定如下：
    主  文
原告之訴駁回。
訴訟費用由原告負擔。
    理  由
一、按行政訴訟法第4 條第1 項規定：「人民因中央或地方機關
    之違法行政處分，認為損害其權利或法律上之利益．．．，
    得向高等行政法院提起撤銷訴訟。」，又「原告之訴，有左
    列各款情形之一者，行政法院應以裁定駁回之。但其情形可
    以補正者，審判長應定期間先命補正：‧‧一○  起訴不合
    程式或不備其他要件者。」，行政訴訟法第第107 條第1 項
    第10款亦定有明文，所謂「行政處分」，依行政程序法第92
    條第1 項規定，係指行政機關就公法上具體事件所為之決定
    或其他公權力措施而對外直接發生法律效果之單方行政行為
    ，至於行政機關所為單純事實敘述（或事實通知）或理由說
    明之復函，人民既不因該復函之敘述或說明而生任何法律上
    之不利效果者，自非行政處分，人民若對之提起訴訟，法院
    即應依行政訴訟法第第107 條第1 項第10款規定駁回其訴。
二、本件原告起訴意旨略以：參加人於「前後截然不同的主張」
    廣告擷取國外知名網站Parent，s Guide 及AABB（American
    Association of Blood Banks，美國血庫學會）認證手冊內
    容，宣稱必須使用抗凍血袋，以不實資訊誤導消費者；於「
    第一才有保障」廣告宣稱資料來源為公開資訊觀測站，惟該
    網站並無生寶公司之財務資料，已使人誤認比較基準；於臍
    福雜誌刊載「全程密閉式VS開放式」、「臍帶血保存系統大
    評比」、「附加專案大評比」、「臍帶血銀行超級比一比」
    等比較表，在無客觀資料下描述、評比臍帶血業者，誤導消
    費者；在「愛的承諾來自理性的選擇」廣告小冊亦刊載前述
    「附加專案大評比」與「臍帶血銀行超級比一比」比較表；
    另於參加人網站宣稱「唯有生寶榮獲國家肯定」、「生寶是
    第一家榮獲『國家品質標章』與『國家生技醫療品質獎』的
    臍帶血銀行」，與事實不符，涉有違反公平交易法第21條、
    第22條及第24條規定等情，向被告提出檢舉。經被告審查，
    以參加人於臍福雜誌刊載「全程密閉式VS開放式」及「臍帶
    血保存系統大評比」比較表，就其服務之品質與內容為虛偽
    不實及引人錯誤之表示，違反公平交易法第21條第3 項準用
    第1 項規定；又於臍福雜誌刊載「全程密閉式VS開放式」、
    「臍帶血保存系統大評比」比較表，及於臍福雜誌、愛的承
    諾來自理性的選擇廣告小冊刊載「附加專案大評比」、「臍
    帶血銀行超級比一比」比較表，就被比較對象所提供服務之
    品質與內容為顯失公平之表示，足以影響交易秩序，違反公
    平交易法第24條規定，依同法第41條前段規定，以民國（下
    同）97年8 月21日公處字第097111號處分書命參加人自處分
    書送達之次日起停止前2 項違法行為，並處罰鍰新台幣100
    萬元。原告不服，以參加人(一)「前後截然不同主張」廣告表
    示必須使用抗凍血袋。(二)「第一才有保障」廣告表示資料來
    源為公開資訊觀測站。(三)於臍福雜誌、「愛的承諾來自理性
    的選擇」廣告小冊表示「市佔第一」。(四)網站宣稱「唯有生
    寶榮獲國家肯定」、「生寶是第一家榮獲『國家品質標章』
    與『國家生技醫療品質獎』的臍帶血銀行」等節，被告均未
    處分，提起訴願，經遭駁回，遂向本院提起行政訴訟，請求
    判決：1 、訴願決定暨原處分未命參加人停止違法行為及處
    罰部分均撤銷。2 、上開原處分撤銷範圍，請求命被告另為
    適當處分。
三、惟按公平交易法第26條「公平交易委員會對於違反本法規定
    ，危害公共利益之情事，得依檢舉或職權調查處理。」之規
    定，並非主管機關應依檢舉、以檢舉人與被檢舉人為處分對
    象、作成有個案規制效力之行政處分以及作成如何內容之行
    政處分之規定，故於檢舉人依上開規定而為檢舉，主管機關
    依該檢舉進行調查後，所為「檢舉不成立，不予處分」部分
    之復函非行政處分，意僅在通知檢舉人有關主管機關就本案
    之調查結果，並敘明檢舉人來函所指爭議事項係屬他法規範
    範疇，其性質僅係「單純之觀念通知」，並非行政處分，原
    告提起課予義務訴訟請求撤銷，其起訴為不合法（91年7 月
    9 日各級行政法院91年度行政訴訟法律座談會法律問題第7
    則結論、本院99年度第1 次庭長法官聯席會議法律問題提案
    4 結論、最高行政法院94年度裁字第2670號裁定、97年度判
    字第834號判決參照）。
四、原告雖主張「依公平交易法第26條規定為檢舉者，固為促使
    公平交易委員會為調查處理之發動，任何人對於違反公平交
    易法規定，危害公共利益之情事，均得為檢舉，至於得否對
    其檢舉案調查處理之結果提起訴願，仍以公平交易委員會之
    調查處理是否致其權益受損為斷，非謂檢舉人不問其是否因
    該調查處理而受損，均不得對之提起訴願」，因認原處分就
    「檢舉不成立」之認定部分，亦屬行政處分云云，惟按公平
    交易法第26條規定：「公平交易委員會對於違反本法規定，
    危害公共利益之情事，依檢舉或職權調查處理」，公平交易
    委員會對於檢舉人所為之答復函，在訴願法及行政訴訟法修
    正前，因僅有撤銷訴訟之唯一救濟管道，為避免檢舉人權益
    受損，不得不「權宜地」認為該答復函係屬行政處分，讓檢
    舉人可提撤銷訴訟。惟新法施行後，救濟途徑增加，非只有
    行政處分才能獲得救濟，且救濟途徑與行政行為之間，有法
    定的適用關係，舊法時期以個案需要救濟為由，所為之權宜
    措施（即認定公平交易委員會答復函係行政處分），已失其
    正當性，公平交易委員會對於檢舉人所為之回復函，尚難認
    係屬行政處分（最高行政法院92年度裁字第1856號、93年度
    裁字第1001號裁定參照）。
五、何況，公平交易法第26條非屬行政訴訟法第5 條所稱之「依
    法申請之案件」，被告亦無應於法令所定期間內應作為而不
    作為之可言，而課予義務訴訟，僅適用於人民「依法申請」
    之事件，無論是申請對自己作成處分，或例外對他人作成處
    分，均須有法律明文規定。故縱使法院認被告前揭「檢舉不
    成立」之部分亦屬行政處分，但撤銷該「檢舉不成立」部分
    之結果，既不得代替被告作成「該部分檢舉成立」之處分，
    亦不得依行政訴訟法第200 條判命被告遵照本院判決之法律
    見解對於原告作成「該部分檢舉成立」之處分，而僅能使回
    復到被告就此部分「未答覆」前之狀態，仍無法達成檢舉人
    冀求「檢舉成立」之目的，從目的論觀點而言，亦無將被告
    「檢舉不成立」部分認定為「行政處分」之必要。
六、從而，被告97年8 月21日公處字第097111號處分書中就「檢
    舉不成立，不予處分」部分之認定，非屬行政處分，原告對
    之提起本件撤銷訴訟及課予義務訴訟，為不合法，且其情形
    不可補正，應予駁回。
據上論結，依行政訴訟法第107 條第1 項第10款、第104 條、民
事訴訟法第95條、第78條，裁定如主文。
中    華    民    國    99    年     3    月   31     日
                      臺北高等行政法院第七庭
                                審判長法  官  吳慧娟
                                      法  官  林惠瑜
                                      法  官  畢乃俊
上為正本係照原本作成。
如不服本裁定，應於送達後10日內向本院提出抗告狀（須按他造
人數附繕本）。
中    華    民    國    99    年     3    月   31     日
                                      書記官  簡信滇


司法院資訊處製作；財團法人民間司法改革基金會備份。
